ACORDAO-COMPLETO-2362801

ACÓRDÃO 11455/2019 ATA 36/2019 - PRIMEIRA CÂMARA

VISTOS, relatados e discutidos estes autos de ato de pensão civil emitido pela Diretoria de Administração de Pessoal do Comando da Aeronáutica (PE-MD/CA) .
ACORDAM os ministros do Tribunal de Contas da União, reunidos em sessão da 1ª Câmara, ante as razões expostas pelo relator, em:
9.1. considerar ilegal o ato de concessão de pensão civil instituído por João Candido Francisco dos Santos à Sra. Marcia dos Santos (na condição de filha inválida) , recusando-lhe o registro, nos termos do § 1º do art. 260 do RI/TCU; 
9.2. dispensar a devolução dos valores indevidamente recebidos de boa-fé, nos termos da Súmula 106 deste Tribunal; 
9.3. determinar à Diretoria de Administração de Pessoal do Comando da Aeronáutica (PE-MD/CA) que: 
9.3.1. no prazo de 15 (quinze) dias, cesse quaisquer pagamentos decorrentes do ato considerado ilegal, comunicando ao TCU as providências adotadas, nos termos do art. 262, caput, do RI/TCU, e do art. 8º, caput, da Resolução TCU 206/2007, sob pena de responsabilidade solidária do responsável pela omissão;
9.3.2. dê ciência do inteiro teor desta deliberação à interessada, alertando-a de que o efeito suspensivo proveniente da interposição de eventuais recursos perante o Tribunal não a exime da devolução dos valores percebidos indevidamente após a respectiva notificação, caso esses não sejam providos, devendo encaminhar os comprovantes dessa notificação a esta Corte no prazo de até 30 (trinta) dias;
9.4. encerrar o processo e arquivar os presentes atos.

Ato de pensão civil.

Primeira Câmara

Diretoria de Administração do Pessoal.

3. Interessada: Marcia dos Santos (XXX.830.905-XX).

13.1. Ministros presentes: Walton Alencar Rodrigues (Presidente), Bruno Dantas e Vital do Rêgo.
13.2. Ministro-Substituto convocado: Augusto Sherman Cavalcanti.
13.3. Ministro-Substituto presente: Weder de Oliveira (Relator).

WEDER DE OLIVEIRA

Em exame, ato de pensão civil emitido pela Diretoria de Administração de Pessoal do Comando da Aeronáutica (PE-MD/CA) . 
Transcrevo, com ajustes de forma pertinentes, a instrução do auditor da Sefip (peça 33) , que contou com o acordo da Diretoria Técnica da unidade (peça 34) e com a manifestação de concordância do MP/TCU, representado pelo procurador Rodrigo Medeiros de Lima (peça 35) .
“ (...) 
HISTÓRICO
4.	De forma a sanear os autos, esta Unidade Técnica encaminhou diligência à jurisdicionada solicitando cópia do laudo médico constatando a invalidez da beneficiária (peça 1) . 
5.	Em resposta ao ofício (peça 7) , a jurisdicionada enviou cópia do parecer que atestou a invalidez da beneficiária (peça 7, p. 3) . Tal documento informa que a data da inspeção de saúde se deu em 19/6/06 – posteriormente, portanto, ao óbito do instituidor (15/7/01) .
6.	Considerando que nos casos beneficiário inválido a invalidez deve ter ocorrido anteriormente à data do óbito do instituidor, além do fato de que o ato de concessão deu entrada neste Tribunal há mais de cinco anos, fez-se necessário oportunizar o contraditório e a ampla defesa da interessada, nos termos do Acórdão 587/2011-TCU-Plenário, da relatoria do Ministro Valmir Campelo, conforme oitiva acostada à peça 16.
7.	Ato contínuo, esta Unidade Técnica, em instrução de mérito (peça 23) , dada a ausência de manifestação nos autos por parte da interessada, propôs o julgamento pela ilegalidade do ato e recusa de seu registro. 
8.	O Ministro-Relator, contudo, identificou equívoco no envio da oitiva: o endereço utilizado correspondeu à de outra pessoa, de mesmo nome, porém CPF diferente (peça 28) . 
9.	Nova oitiva foi encaminhada (peça 29) e, apesar de devidamente recebida (peça 30) , não recebeu resposta.
EXAME TÉCNICO
10.	Conforme exposto acima, observou-se que a data da inspeção de saúde da beneficiária se deu em 19/6/06 – posteriormente ao óbito do instituidor (15/7/01) .
11.	O Tribunal pacificou sua jurisprudência sobre o tema por meio da Súmula TCU 271, que dispõe que a pensão concedida a beneficiário na condição de inválido tem como requisito essencial a preexistência da invalidez ao momento do óbito do instituidor.
12.	Pelos documentos juntados aos autos não é possível atestar que tal invalidez seja anterior à data do parecer emitido pela jurisdicionada à peça 7, p. 3. Complementarmente, consultando-se os sistemas informatizados disponíveis no TCU, não se constatou vínculos empregatícios por parte da beneficiária – o que, contudo, não tem o condão de afastar o requisito imposto pela Súmula TCU 271.
13.	Quanto à oitiva (peça 29) , apesar de devidamente notificada (peça 30) , a interessada não se manifestou nos autos.
14.	Assim, o ato de pensão merece proposta de julgamento pela ilegalidade e recusa de seu registro.
CONCLUSÃO
15.	Ante o exposto, e tendo em vista a ausência de comprovação de que a invalidez da beneficiária é anterior ao óbito do instituidor, o ato de pensão ora em análise merece a proposta de julgamento pela ilegalidade e recusa de seu registro.
PROPOSTA DE ENCAMINHAMENTO
16.	Ante o exposto, e de conformidade com o preceituado no artigo 71, inciso III, da Constituição Federal c/c os arts. 1º, inciso V, e 39, inciso II, da Lei 8.443/92 e os artigos 1º, inciso VIII, e 260, §1º do Regimento Interno do TCU, propõe-se:
	a) considerar ILEGAL e recusar o registro do ato inicial de concessão de pensão civil instituído por João Candido Francisco dos Santos (CPF XXX.105.007-XX) ;	
	b) dispensar a devolução dos valores indevidamente recebidos até a data da ciência pela Diretoria de Administração do Pessoal (PE-MD/CA) do Acórdão que vier a ser proferido, com base no Enunciado 106 da Súmula da Jurisprudência do TCU;
	c) determinar à Diretoria de Administração do Pessoal (PE-MD/CA) , com fundamento no art. 45 da Lei 8.443/1992, que:
		c.1) faça cessar os pagamentos decorrentes do ato impugnado, comunicando ao TCU, no prazo de quinze dias, as providências adotadas, nos termos dos arts. 262, caput, do Regimento Interno do TCU;
		c.2) informe à interessada o teor do Acórdão que vier a ser prolatado, encaminhando ao TCU, no prazo de trinta dias, comprovante da data de ciência pela beneficiária, nos termos do art. 4º, § 3º, da Resolução-TCU 170/2004, alertando-a ainda de que o efeito suspensivo proveniente de eventual interposição de recurso junto ao TCU não a exime da devolução dos valores indevidamente percebidos após a notificação, em caso de não provimento desse recurso.”
É o relatório.

não há.

Procurador Rodrigo Medeiros de Lima.

ATO DE PENSÃO CIVIL. NÃO COMPROVAÇÃO DE INVALIDEZ ANTERIOR AO ÓBITO DO INSTITUIDOR. OITIVA. AUSÊNCIA DE MANIFESTAÇÃO DA BENEFICIÁRIA. ILEGALIDADE. NEGATIVA DE REGISTRO. DETERMINAÇÕES.

PENSÃO CIVIL (PCIV)

Secretaria de Fiscalização de Pessoal (Sefip).

Em exame, ato de pensão civil emitido pela Diretoria de Administração de Pessoal do Comando da Aeronáutica (PE-MD/CA) . 
A Sefip, por ter identificado que “a data da inspeção de saúde da beneficiária se deu em 19/6/2006, posteriormente ao óbito do instituidor (15/7/2001) ” (peça 33) e, tendo em vista que o ato ingressou neste Tribunal há mais de cinco anos, promoveu a oitiva da Sra. Marcia dos Santos, pensionista na condição de filha inválida do Sr. João Candido Francisco dos Santos.
Tendo em vista que não houve manifestação por parte da interessada, a Sefip propôs o julgamento pela ilegalidade e recusa do registro do ato acostado à peça 21, seguida pela manifestação do Parquet.
Conforme bem demonstrado nos autos, o laudo pericial emitido pela Junta Superior de Saúde do Comando da Aeronáutica (peça 7, p. 3) não comprovou que a invalidez da beneficiária era preexistente ao óbito do instituidor, o que impede o reconhecimento da Sra. Marcia dos Santos como beneficiária legalmente habilitável, na condição e filha inválida, à pensão civil instituída por seu pai. 
É o entendimento majoritário da jurisprudência desta Corte de Contas e proferido no enunciado 271 da Súmula de jurisprudência: “A pensão concedida a beneficiário na condição de inválido tem como requisito essencial laudo pericial emitido por junta médica oficial que ateste a invalidez e sua preexistência ao momento do óbito do instituidor. ”
Diante do exposto, manifesto-me pela aprovação do acórdão que ora submeto à apreciação deste Colegiado.
TCU, Sala das Sessões Ministro Luciano Brandão Alves de Souza, em 8 de outubro de 2019.
Weder de Oliveira 
Relator